【裁判字號】    99,再簡抗,1
【裁判日期】    991223
【裁判案由】    再審之訴
【裁判全文】
臺灣臺北地方法院民事裁定             99年度再簡抗字第1號
抗告人即
再審原告    張珠卿
                      應送達處所  臺北市○○區○○路一段
相對人即
再審被告    黃家騁
上列當事人間再審之訴事件，抗告人對於民國九十八年十二月十
六日本院新店簡易庭98年度店再簡字第1號第一審裁定提起抗告
，本院裁定如下：
    主    文
抗告駁回。
抗告程序費用由抗告人負擔。
    理    由
一、按再審之訴不合法者，法院應以裁定駁回之，民事訴訟法第
    502條第1項定有明文。次按，依民事訴訟法第496條第1項規
    定，雖有該條項所列各款再審事由存在時，仍須對於確定終
    局確定判決方得提起再審之訴。又民事訴訟法第138條所規
    定之寄存送達，限於不能依同法第136條及第137條規定行送
    達者，始得為之。設其送達之處所，雖原為應受送達人之住
    居所、事務所或營業所而實際上已變更者，該原住居所、事
    務所或營業所，即非應為送達之處所，最高法院著有64年台
    抗字第481號判例意旨可資參照，亦即縱使對並非應受送達
    人住居所地為寄存送達，仍不生民事訴訟法第138條所規定
    寄存送達之效力，至多僅在應受送達人有實際領取該訴訟文
    書時，始基於同法第136條第1項後段規定發生送達之效力。
    又依民法第20條規定，依一定事實，足認以久住之意思住於
    一定之地域者，方為設定住所於該地，至於戶籍法所規定之
    戶籍登記要屬行政管理之規定，並非認定住所之唯一標準，
    關於設籍者之住所為何處，仍須依前揭關於住所之規定判斷
    。
二、本件抗告人即再審原告主張：相對人即再審被告在本院新店
    簡易庭98年度店簡字第840號事件之訴訟程序中，明知抗告
    人住居於臺北市○○區○○街94號地下室，並無居住台北市
    ○○區○○街113號，卻故意不為陳報抗告人實際住居所，
    致抗告人未收受開庭通知書及原確定判決，有民事訴訟法第
    496條第1項第6款之再審事由，且前訴訟程序未查而為一造
    辯論判決，其踐行訴訟程序違反同法第385、386條規定，亦
    有第496條第1項第1款再審事由。再者，相對人於前訴訟程
    序中所請求返還之臺北市○○區○○街92號地下室（下稱系
    爭地下室）未經登記獨立所有權，故其所有權應屬原始建商
    所有，而非92號1至4樓所有人共有，原判決未向建築管理機
    關查明系爭地下室之產權所有人即為抗告人不利判決，有第
    496條第1項第13款再審事由，且系爭地下室與94號地下室為
    相通之空間，僅有一出入口位於94號1樓後門下方，故系爭
    地下室應為90、92、94號1至4樓區分所有權人所共有，原判
    決違反民法第799條及公寓大廈管理條例第3條第4款規定，
    亦有民事訴訟法第496條第1項第1款之再審事由，另縱認系
    爭地下室為92號1至4樓區分所有權人所共有，惟本院83 年
    度訴字第1355號民事判決認定系爭地下室為訴外人鄭國恩生
    前出租與抗告人，已成立不定期租賃契約，訴外人鄭國駒為
    鄭國恩之繼承人，應繼承訴外人鄭國恩之不定期出租義務而
    讓抗告人續租，相對人亦為訴外人鄭國恩之繼承人，自應與
    抗告人間存有不定期租賃關係，原確定判決未斟酌前揭民事
    判決，有民事訴訟法第496條第1項第13款條再審事由。又
    本件前訴訟程序之訴訟標的價額為新臺幣（下同）557,016
    元，並非簡易訴訟，原確定判決竟依簡易訴訟程序而為判決
    ，有民事訴訟法第496條第1項及第3項再審事由，抗告人自
    得在法定30日之不變期間內提起本件再審之訴，原裁定未准
    許抗告人再審之訴，自有違誤，為此提起本件抗告。
三、相對人即再審被告則以：相對人在前訴訟事件起訴時，起訴
    狀所載地址即為臺北市○○區○○街94號地下室，嗣於調解
    程序中依法院通知提出抗告人戶籍謄本，惟抗告人於調解程
    序及審理程序均未到庭，前訴訟事件准相對人聲請而為一造
    辯論判決，並無違反民事訴訟法第385、386條規定，亦無民
    事訴訟法第496條第1項第6款之事由存在。又所謂當事人發
    現未經斟酌之證物，係指在前訴訟程序不知有該證物，現在
    始知而言，抗告人提出地下室現場情形之建造資料，均係原
    確定判決訴訟程序前即已存在且為抗告人已知悉之事證，抗
    告人之主張不符民事訴訟法第496條第1項第13款之規定，另
    抗告人主張系爭地下室與94號地下室連成一體，應為90、92
    、94號區分所有權人所共有云云，惟查90、92、94號地下室
    各有其出口，原確定判決認92號地下室為92號1至4樓區分所
    有權人共有並無適用法規錯誤之情；再者，抗告人主張本院
    83年度訴字第1355號民事判決認訴外人鄭國駒為訴外人鄭國
    恩之繼承人，與抗告人間存有不訂期租賃契約，故相對人與
    抗告人間亦應存有不定期租賃契約云云，惟查前開事件之
    第二審判決即台灣高等法院83年度上字第1965號民事確定判
    決，並未認定訴外人鄭國恩與抗告人間存有不定期租賃契約
    ，且本院83年度訴字第1355號民事判決亦為原確定判決訴訟
    程序前已存在且為抗告人已知悉之事證，其仍不得據以為未
    經斟酌之新證據而提起再審之訴，退萬步言，縱認訴外人鄭
    國恩與抗告人間有租賃關係，然訴外人鄭國恩僅為系爭地下
    室共有人之一，相對人因與訴外人鄭國恩之買賣關係而成為
    系爭地下室共有人之一，其出租共有物之行為未經全體共有
    人同意對他共有人不生效力，原確定判決命抗告人返還系爭
    地下室予再審被告及全體共有人，並無適用法規錯誤之違法
    。又原確定判決訴訟標的價額經法院核定為424,927元，適
    用簡易訴訟程序並無違誤等語。
四、經查，本件相對人於前訴訟事件（即本院97年度店簡字第84
    0號遷讓房屋事件，下稱前訴訟事件）起訴時，在起訴狀所
    載抗告人之住所即為「臺北市○○區○○街94號地下室」，
    此經本院調閱該民事案卷審核屬實，而嗣後該訴訟事件之調
    解通知、歷次之言詞辯論通知、現場履勘通知及宣示判決筆
    錄卻均未向該地址送達，而僅有向抗告人之辦理戶籍登記地
    址即「臺北市○○區○○街113號」為送達，並經於97年9月
    17 日就該址對抗告人為寄存送達後，即於97年11月4日言詞
    辯論期日准相對人聲請而為一造辯論判決，該宣示判決筆錄
    隨即於97年11月11日仍僅對抗告人之前開戶籍址為寄存送達
    ，仍無對「臺北市○○區○○街94號地下室」地址為送達之
    情形，亦有前開民事案卷內之送達回證記載內容可稽，而抗
    告人已否認在97年11月間有以「臺北市○○區○○街113號
    」為其住所之意，並稱其斯時之住所為「臺北市○○區○○
    街94號地下室」，且參諸前開民事事件審理中，經承辦法官
    前往「臺北市○○區○○街94號地下室」現場履勘時，雖然
    抗告人未在場，惟斯時該地下室內確有經人放置物品且有掛
    設蚊帳，可認該址斯時應有經人居住使用之情形，亦有該民
    事案卷所附現場照片可稽，抗告人所稱斯時其住在該址一節
    ，即非無可能，而經本院函請臺北市政府警察局文山第二分
    局萬盛派出所警員查報「臺北市○○區○○街113號」實際
    居住使用結果，警員亦有訪得居住該址之抗告人之弟張建坤
    表示抗告人確未曾居住該址，而僅是借用該址辦理戶籍登記
    ，同街90號住戶范以素亦有陳稱抗告人平日係居住在「臺北
    市○○區○○街94號地下室」，有該局回函暨所附查訪紀錄
    表二份附卷可稽，益徵抗告人所述實際上並未居住在「臺北
    市○○區○○街113號」而無以該址為住所者，應屬可採，
    在該址並非抗告人住居所之情形下，前訴訟判決以該址對抗
    告人為寄存送達，依前揭規定意旨及說明，自不生合法寄存
    送達之效力；抑且，原審曾於98年11月間函詢臺北市政府文
    山第二分局查明抗告人迄98年11月23日前均無領取97年11月
    11日寄存該分局萬盛派出所之司法文書（即前訴訟之宣示判
    決筆錄），有該分局98年11月23日北市警文二分刑字第0983
    2418800號在卷可按，且迄今抗告人仍未曾前往領取，亦有
    本院公務電話紀錄表影本1份附卷為憑，足見該宣示判決筆
    錄迄今仍未合法送達與抗告人，加之抗告人又已於98年12月
    24日就前訴訟事件提起上訴，刻由本院99年度簡抗字第5號
    民事事件審理中，業經本院調閱該案卷審核無訛，該宣示判
    決筆錄既未經合法送達，且目前抗告人復已提起上訴，前訴
    訟事件自尚未確定，從而，本件抗告人對於尚未確定之前訴
    訟判決提起再審之訴，揆諸前揭規定意旨及說明，即與上開
    提起再審之訴之規定不符，其再審之訴確非合法，原裁定認
    抗告人所提再審之訴不合法，並據以駁回抗告人再審之訴，
    於法自無不合，抗告人仍執前詞指摘原裁定有誤，求予廢棄
    改判，為無理由，應予駁回。
五、依民事訴訟法第436條之1第3項、第495條之1第1項、第449
    條第1項、第95條、第78條裁定如主文。
中    華    民    國    99    年    12    月    23    日
                  民事第七庭  審判長法  官  陶亞琴
                                    法  官  賴錦華
                                    法  官  林麗真
以上正本係照原本作成
如對本裁定抗告須於裁定送達後10日內向本院提出抗告狀，並繳
納抗告費新臺幣1,000元
中    華    民    國    99    年    12    月    23    日
                                    書記官  黃靖雅

司法院資訊處製作；財團法人民間司法改革基金會備份。
